【裁判字號】    98,台上,2957
【裁判日期】    980527
【裁判案由】    貪污
【裁判全文】
最高法院刑事判決            九十八年度台上字第二九五七號
上  訴  人  乙○○
                    27號
選任辯護人  蘇榮達律師
            蘇俊誠律師
            薛西全律師
上  訴  人  甲○○
上列上訴人等因貪污案件，不服台灣高等法院高雄分院中華民國
九十八年二月二十六日第二審更審判決（九十七年度重上更(四)字
第七八號，起訴案號：台灣高雄地方法院檢察署八十六年度偵字
第八三二０、八三二一、八四０六、九０四四、九四九八、九六
一一、一一七三０、一四九九七、二二五七四號），提起上訴，
本院判決如下：
    主  文
原判決撤銷，發回台灣高等法院高雄分院。
    理  由
本件原判決認定：(一)、上訴人乙○○係高雄縣八卦國民小學（下
稱八卦國小）總務主任，負責該校新建工程發包、驗收等業務，
為依據法令從事公務之人員。緣該校自民國七十九年起至八十四
年間辦理遷校工程，該校遷校工程前後共計二十八項，均由該校
自行辦理招標、比價等發包作業，乙○○應知工程之招標及比價
應依法辦理公開招標及比價，明知李國川（已判刑確定）係分別
借用瑞城營造有限公司（下稱瑞城公司）、國軒營造有限公司（
下稱國軒公司）、恒富營造有限公司（下稱恒富公司）等公司牌
照參與投標有圍標之嫌，竟均違背職務不依規定宣布廢標，而由
李國川得以上述三家廠商及唐川土木包工業承包八卦國小所有二
十三項遷校工程（借用他公司牌照及得標工程均詳如原判決附表
一所載）。李國川於承包上述工程中，為答謝乙○○前開違背職
務使其得標之行為，基於行賄之概括犯意，連續於八十一年三月
八日、八十一年六月二十七日、八十一年十月二十日、八十一年
十一月十七日、八十一年十一月二十九日，於該校乙○○辦公室
內交付工程賄款各現金新台幣（下同）十萬元、十二萬元、三十
萬元、三十萬元、三十萬元（起訴書誤載為二十萬元），五筆合
計一百十二萬元與乙○○收受，乙○○均明知為賄款而連續收受
之。(二)、上訴人甲○○為高雄縣政府建設局（下稱建設局）土木
課技士，負責高雄縣鳳山市、仁武鄉、林園鄉、大寮鄉、大樹鄉
、鳥松鄉等地區國中小學學校工程及公共工程之委託設計監造或
審核工程設計圖及預算書、驗收工程等業務，係依據法令從事公
務之人員，其有繪製設計圖，書寫預算書之專業與經驗，經常私
下為建築師繪圖，王瑞吉為建築師；緣高雄縣政府所轄國中小學
工程款五百萬元以下之工程均由各學校負責發包作業及委託設計
，而工程設計圖及預算書之審核歸高雄縣政府教育局負責，教育
局因人力不足，多會簽請建設局協助審核，甲○○對於轄區內之
工程負責審核設計圖及預算書，審核設計圖及預算書為其所監督
之事務。其因職務關係認識負責工程標案之各國中小學校長，乃
向校長介紹、推薦其所熟識之建築師王瑞吉，負責標案之校長並
無此方面之專長，乃依甲○○之推薦，與王瑞吉訂約而將學校工
程委託王瑞吉設計監造，王瑞吉將校方委託其為設計監造其中關
於繪圖、編列預算書之部分交由甲○○繪圖、編列，而以王瑞吉
建築師事務所之名義，送件至高雄縣政府，甲○○自七十九年間
起至八十五年間某不詳時日止，對其所負責審核設計圖及預算書
之工程，如係王瑞吉交由其繪圖、編列預算書之工程時，明知公
務員不得假借權力，以圖本身或他人之利益，竟與王瑞吉（已判
處免刑確定）共同連續為圖牟高雄縣政府核發之工程設計監造費
利益之概括犯意，對於王瑞吉建築師事務所所提出，而實由自己
繪製之繪圖與預算書未加以迴避，仍自行審核通過，王瑞吉向高
雄縣政府領取工程設計監造費後，再將其中七成之設計監造費交
付甲○○。甲○○、王瑞吉共同以此方法圖得設計監造費不法利
益，共計六百五十二萬四千二百零三元（如原判決附表二審核人
列甲○○各欄）等情。因而撤銷第一審關於乙○○、甲○○部分
之判決，改判論處乙○○連續依據法令從事公務之人員，經辦公
用工程收取回扣罪刑；論處甲○○共同連續依據法令從事公務之
人員，對於監督之事務，明知違背法令，利用職權機會圖私人不
法利益，因而獲得利益罪刑，固均非無見。
惟查：(一)、科刑之判決書，其宣示之主文與所載之事實及理由必
須互相適合，否則即屬判決理由矛盾，其判決為當然違背法令。
本件原判決主文諭知乙○○連續依據法令從事公務之人員，經辦
公用工程收取回扣罪刑，然原判決事實欄一係記載乙○○明知李
國川係借用他人之公司牌照參與投標，有圍標之嫌，竟違背職務
不依規定宣布廢標，而由李國川以借得之公司得標，李國川為答
謝乙○○，乃分五次，交付共一百十二萬元之賄款予乙○○，乙
○○明知為賄款而連續收受之等情。亦即事實欄係記載乙○○對
於違背職務之行為連續收受賄賂犯行，與主文宣示之依據法令從
事公務之人員，經辦公用工程收取回扣罪不相符合，顯屬違法。
(二)、原判決認定李國川係借用瑞城公司、國軒公司、恆富公司之
牌照參與投標，有圍標之嫌等情，惟恆富公司負責人古幸靜於偵
查中、瑞城公司負責人蘇瑞德於偵查中及國軒公司負責人黃學藤
於偵查中均證稱：渠等之公司牌照未借予李國川，亦無圍標情事
等語（見偵字第二二五七四號卷第九十八、九十九頁），上開有
利乙○○之證言為何不足採信，原判決未予說明，有判決理由不
備之違法。(三)、原判決理由欄乙、壹、二及乙、貳、三說明乙○
○、甲○○行為後刑法第十條第二項關於公務員定義及貪污治罪
條例第二條均經修正，經比較新舊法結果，以新法有利於乙○○
。然修正後刑法第十條第二項之公務員有三種類型即「依法令服
務於國家、地方自治團體所屬機關而具有法定職務權限者」、「
其他依法令從事於公共事務，而具有法定職務權限者」及「受國
家、地方自治團體所屬機關依法委託，從事與委託機關權限有關
之公共事務者」，乙○○及甲○○究竟係符合何種類型之公務員
，原判決均未明確認定記載，而仍依舊法認二人係「依法令從事
公務之人員」，難謂適法。(四)、原判決理由欄乙、壹三說明乙○
○多次收取工程回扣犯行，係基於概括犯意，反覆實施，應依修
正前連續犯規定論以一罪。然原判決事實欄並未記載乙○○多次
收取工程回扣係基於概括犯意為之，致其理由說明失其事實之依
據，自有未合。(五)、原判決理由欄乙、壹、一(二)雖說明高雄縣政
府營繕工程投標須知第十七項明定：主辦工程單位於開標時發現
投標廠商有串通圍標之嫌疑者，應當場宣布廢標；決標後經檢舉
查明有圍標之事實者亦同；卷附各投標廠商於投標前，均依上開
規定，立具「絕無通同作弊壟斷，或借用證照或圍標等不法情事
」之切結書。乙○○明知李國川有借用證照之不法情事，而未依
規定宣布廢標，宣布由李國川得標，有違背職務之情事等由。然
原判決事實欄僅記載乙○○應知工程之招標及比價應「依法」辦
理公開招標及比價等情，究竟應依何法規辦理，其宣布由李國川
得標究竟違背如何之規定，事實欄並未明確記載，致上開理由說
明失其事實之依據，亦有可議。(六)、貪污治罪條例第六條第一項
第四款、第五款之公務員違法圖利犯行，係指明知違反執行職務
時所應遵守之法令，或濫用其裁量權，致影響裁量決定之公平性
與正確性，以圖取自己或其他私人之不法利益，因而獲得利益，
破壞國民對公務員廉潔及公正執行職務之信賴之違法行為。本件
王瑞吉受學校之委託繪製工程設計圖及編列預算書後，再委由甲
○○繪製工程設計圖及編列預算書部分，其中由甲○○負責審核
部分，是否涉上述圖利罪，應視其審核有無違法，將不應通過部
分予以審查通過，並進而獲得其個人及王瑞吉之私人不法利益為
斷。原判決於理由欄乙、貳二(三)說明甲○○於原審供認如果圖表
係其自己繪製，依規定即不能審核等語，則其仍為審核而獲得相
當於設計監造費七成之利益，即屬不法利益等由。但所指圖表如
係自己繪製，依「規定」即不能自己審核之「規定」，係何種法
規？所謂「自己繪製」係僅指出名並實際負責繪製，抑包括他人
承包而委由其繪製？如王瑞吉委由甲○○繪製之設計圖及預算書
，由他人審核仍屬合格應通過者，何以由甲○○審核，其取得之
設計費即變為不法利益？原審未進一步剖析說明，即遽為不利甲
○○之認定，自有未當。(七)、本件檢察官起訴王瑞吉委由甲○○
繪圖、編列預算書，甲○○獲取七成之設計監造費部分，不論甲
○○有無負責審核，均屬違法，共獲得一千五百二十萬五千三百
三十三元之不法利益，原判決則僅認其中由甲○○審核部分始成
立犯罪，共獲得六百五十二萬四千二百零三元，就甲○○未負責
審核部分，究應為如何之判決，並未說明，顯有已受請求之事項
而未予判決之違法。(八)、原判決事實欄二係記載：甲○○對於轄
區內之工程負責審核設計圖及預算書，其因此職務關係，認識負
責工程標案之各國中小學校長，乃向校長介紹、推薦其所熟識之
建築師王瑞吉，負責標案之校長因無此方面之專長，乃依甲○○
之推薦，與王瑞吉訂約，而將學校工程委由王瑞吉設計監造等情
，並未認定甲○○有借用王瑞吉建築師事務所牌照向各國中小學
校長取得各項零星工程之委託設計監造業務之犯行，然原判決理
由欄貳、二(一)、(二)則說明甲○○有自七十九年起至八十五年底止
，連續借用王瑞吉建築師事務所牌照，並提供三家建築師事務所
標單，作形式上之公開比價程序標得工程之犯行。足見此部分理
由之說明失其事實之依據，自屬違法。(九)、原判決理由欄乙、壹
、一說明原審認定事實，不以乙○○於法務部調查局高雄縣調查
站（下稱高雄縣調查站）之供述為依據等由，然理由欄乙、壹、
一(四)又引用乙○○於八十六年七月八日於高雄縣調查站詢問時所
述於工程期間，李國川確有將現金裝在信封袋中交給伊等語，為
認定乙○○有收受李國川交付系爭五筆款項犯行證據之一（見原
判決第九頁第十三行至第十六行），故此部分理由說明前後矛盾
，亦屬違法。上訴意旨指摘原判決違法，尚非全無理由，應認仍
有發回更審之原因。又原判決理由欄乙、壹、五及乙、貳、六不
另為無罪諭知部分，基於審判不可分原則，應併予發回。
據上論結，應依刑事訴訟法第三百九十七條、第四百零一條，判
決如主文。
中    華    民    國  九十八  年    五    月  二十七  日
                      最高法院刑事第五庭
                          審判長法官  陳  正  庸
                                法官  賴  忠  星
                                法官  林  秀  夫
                                法官  宋      祺
                                法官  陳  祐  治
      本件正本證明與原本無異
                                      書  記  官
中    華    民    國  九十八  年    六    月    五    日
                                                      Ｅ


司法院資訊處製作；財團法人民間司法改革基金會備份。
